ACORDAO-COMPLETO-2437724

ACÓRDÃO 8171/2021 ATA 16/2021 - PRIMEIRA CÂMARA

VISTOS, relatados e discutidos estes autos de concessão de pensão civil emitida pelo Departamento de Polícia Rodoviária Federal.
ACORDAM os ministros do Tribunal de Contas da União, reunidos em sessão da 1ª Câmara, diante das razões expostas pelo relator, em:
9.1. considerar ilegal o ato de pensão civil instituída por José de Ribamar Soeiro (8817/2018, peça 2) recusando-lhe o registro, nos termos do § 1º do art. 260 do RI/TCU;
9.2. dispensar a devolução dos valores indevidamente recebidos, presumidamente, de boa-fé pela Sra. Marizete Pereira Soeiro, nos termos da Súmula 106 deste Tribunal; 
9.3. determinar ao Departamento de Polícia Rodoviária Federal que:
9.3.1. suspenda, no prazo de 15 (quinze) dias, todo e qualquer pagamento concernente ao ato impugnado, comunicando a este Tribunal as providências adotadas, nos termos dos arts. 262, caput, do RI/TCU, e 8º, caput, da Resolução TCU 206/2007;
9.3.2. retifique, com base no art. 262, caput, do Regimento Interno do TCU, c/c art. 19, II, da IN TCU 78/2018, a forma de reajuste dos proventos aos termos da Lei 10.887/2004, no prazo 15 (quinze) dias, contados a partir da ciência desta deliberação, sujeitando-se a autoridade administrativa omissa à responsabilidade solidária;
9.3.3. dê ciência do inteiro teor desta deliberação à interessada, alertando-a de que o efeito suspensivo proveniente da interposição de eventuais recursos perante o Tribunal não a exime da devolução dos valores percebidos indevidamente após a respectiva notificação, caso esses não sejam providos, devendo encaminhar os comprovantes dessa notificação a esta Corte no prazo de até 30 (trinta) dias;
9.3.4. cadastre novo ato de concessão de pensão civil livre das irregularidades apontadas, submetendo-o no prazo de 30 (trinta) dias à apreciação deste Tribunal, nos termos do art. 262, caput e § 2º, do RI/TCU, e do art. 19, § 3º, da Instrução Normativa TCU 78/2018;
9.4. encerrar e arquivar os presentes autos.

Concessão de pensão civil.

Primeira Câmara

3. Interessada: Marizete Pereira Soeiro (XXX.215.103-XX).

13.1. Ministros presentes: Walton Alencar Rodrigues (Presidente), Benjamin Zymler e Jorge Oliveira.
13.2. Ministro-Substituto convocado: Augusto Sherman Cavalcanti.
13.3. Ministro-Substituto presente: Weder de Oliveira (Relator).

WEDER DE OLIVEIRA

Em exame, ato de pensão civil instituída por José de Ribamar Soeiro em favor de Marizete Pereira Soeiro (viúva) , emitido pelo Departamento de Polícia Rodoviária Federal.
Reproduzo, com ajustes de forma, a instrução do auditor da Secretaria de Fiscalização de Integridade de Atos e Pagamentos de Pessoal e de Benefícios Sociais (Sefip) , (peça 15) , que recebeu anuência do diretor da unidade especializada (peça 16) , bem como manifestação de concordância pelo MP/TCU, representado pelo procurador Marinus Eduardo De Vries Marsico (peça 17) .
" (...) EXAME TÉCNICO  
3.	Na data do óbito o instituidor estava aposentado, sendo que a aposentadoria ocorreu na modalidade voluntária, com proventos integrais, calculados com base na última remuneração do cargo em que se deu a aposentadoria, com fundamento na Lei Complementar 51/1985. O ato inicial de aposentadoria, submetido a registro sob número de controle SISAC 10327010-04-1996-000500-6, foi apreciado pela legalidade deste Tribunal nos autos do processo Processo 006.488/1997-8.
4.	A pensão foi concedida com paridade com fundamento no art. 40, § 7º, inciso I, da Constituição Federal, com redação dada pela Emenda Constitucional 41/2003. Já a beneficiária se habilitou com fundamento no arts. 217, inciso I, e 222, inciso VII, da Lei 8.112/1990, com redação dada pela Lei 13.135/2015.
5.	O instituidor havia recolhido mais de 18 (dezoito) contribuições mensais e o casamento tinha se iniciado em mais de 2 (dois) anos antes do óbito, razão pela qual a beneficiária implementou o requisito do benefício pensional por prazo superior a 4 (quatro meses) . Ademais, a pensionista possuía mais de 44 (quarenta e quatro) anos de idade na data do óbito, razão pela qual atendeu aos requisitos da pensão vitalícia.
6.	O instituidor faleceu em 5/1/2018, portanto posterior à Emenda Constitucional 41/2003 que deu nova redação do § 7º e 8º do art. 40 da Constituição Federal. Assim estabelecia esses dispositivos constitucionais: 
"Art. 40. Aos servidores titulares de cargos efetivos da União, dos Estados, do Distrito Federal e dos Municípios, incluídas suas autarquias e fundações, é assegurado regime de previdência de caráter contributivo e solidário, mediante contribuição do respectivo ente público, dos servidores ativos e inativos e dos pensionistas, observados critérios que preservem o equilíbrio financeiro e atuarial e o disposto neste artigo. (Redação dada pela Emenda Constitucional nº 41, 19.12.2003) 
.......
§ 7º Lei disporá sobre a concessão do benefício de pensão por morte, que será igual:         (Redação dada pela Emenda Constitucional nº 41, 19.12.2003) 
I - ao valor da totalidade dos proventos do servidor falecido, até o limite máximo estabelecido para os benefícios do regime geral de previdência social de que trata o art. 201, acrescido de setenta por cento da parcela excedente a este limite, caso aposentado à data do óbito; ou  (Incluído pela Emenda Constitucional nº 41, 19.12.2003)  
II - ao valor da totalidade da remuneração do servidor no cargo efetivo em que se deu o falecimento, até o limite máximo estabelecido para os benefícios do regime geral de previdência social de que trata o art. 201, acrescido de setenta por cento da parcela excedente a este limite, caso em atividade na data do óbito. (Incluído pela Emenda Constitucional nº 41, 19.12.2003)     ) 
§ 8º É assegurado o reajustamento dos benefícios para preservar-lhes, em caráter permanente, o valor real, conforme critérios estabelecidos em lei. (Redação dada pela Emenda Constitucional nº 41, 19.12.2003) 
7.	A norma que regulamentou esses dispositivos constitucionais foi a Lei 10.887/2004 que assim estabeleceu em seus arts. 2º e 15:
Art. 2º Aos dependentes dos servidores titulares de cargo efetivo e dos aposentados de qualquer dos Poderes da União, dos Estados, do Distrito Federal e dos Municípios, incluídas suas autarquias e fundações, falecidos a partir da data de publicação desta Lei, será concedido o benefício de pensão por morte, que será igual:
I - à totalidade dos proventos percebidos pelo aposentado na data anterior à do óbito, até o limite máximo estabelecido para os benefícios do regime geral de previdência social, acrescida de 70% (setenta por cento) da parcela excedente a este limite; ou
II - à totalidade da remuneração do servidor no cargo efetivo na data anterior à do óbito, até o limite máximo estabelecido para os benefícios do regime geral de previdência social, acrescida de 70% (setenta por cento) da parcela excedente a este limite, se o falecimento ocorrer quando o servidor ainda estiver em atividade.
Parágrafo único. Aplica-se ao valor das pensões o limite previsto no art. 40, § 2º , da Constituição Federal.
Art. 15. Os proventos de aposentadoria e as pensões de que tratam os arts. 1º e 2º desta Lei serão reajustados, a partir de janeiro de 2008, na mesma data e índice em que se der o reajuste dos benefícios do regime geral de previdência social, ressalvados os beneficiados pela garantia de paridade de revisão de proventos de aposentadoria e pensões de acordo com a legislação vigente. (Redação dada pela Lei nº 11.784, de 2008)   
8.	Como se pode perceber, a Lei 10.887/2004 extinguiu o instituto da paridade da pensão até então assegurada aos pensionistas.
9.	Consoante dispositivos constitucionais vigentes na data do óbito do instituidor, a paridade da pensão somente era admitida em relação aos servidores amparados pela Emenda Constitucional 70/2012 e art. 3º da Emenda Constitucional 47/2005.
10.	No caso concreto, o instituidor se aposentou com base na Lei Complementar 51/1985 o que não admite pensão com paridade, conforme normas vigentes na data do óbito. Por isso o ato deve ser apreciado pela ilegalidade.
11.	Nada obstante, deve-se dispensar a devolução dos valores indevidamente recebidos de boa-fé, nos termos do Enunciado 106 da Súmula de Jurisprudência deste Tribunal.
12.	Por fim, vale destacar que o aludido ato deu entrada neste Tribunal há menos de cinco anos, não sendo aplicável, portanto, o procedimento de contraditório e ampla defesa determinado pelo Acórdão 587/2011-TCU-Plenário.
CONCLUSÃO 
13.	A abrangência e a profundidade das verificações levadas a efeito fundamentam convicção de que o ato deve ser apreciado pela ilegalidade em virtude da concessão da pensão com paridade sem previsão legal.  
PROPOSTA DE ENCAMINHAMENTO 
14.	Ante o exposto, com fundamento nos arts. 71, inciso III, da Constituição Federal, 1o, inciso V, e 39, inciso II, da Lei 8.443/1992 e 260, § 1o, do Regimento Interno do Tribunal de Contas da União, propõe-se:
a)  considerar ilegal e negar o registro do ato constante do presente processo.
b) dispensar o ressarcimento das quantias indevidamente recebidas de boa-fé, consoante o disposto no Enunciado 106 da Súmula de Jurisprudência do TCU;
c) determinar, com fundamento no art. 4º, inciso I, da Resolução TCU 315/2020, ao Departamento de Polícia Rodoviária Federal que:
c.1) retifique, com base no art. 262, caput, do Regimento Interno do TCU, c/c art. 19, inciso II, da IN TCU 78/2018, a forma de reajuste dos proventos, no prazo 15 (quinze) dias, contados a partir da ciência desta deliberação, sujeitando-se a autoridade administrativa omissa à responsabilidade solidária, uma vez que não há previsão legal para a concessão da pensão com paridade;
c.2) emita novo ato de pensão e submeta-o a registro deste Tribunal no prazo de 30 (trinta) dias, após corrigida a falha que ensejou na ilegalidade do ato;
c.3) comunique a interessada do teor desta decisão, no prazo de 30 (trinta) dias, alertando-a de que o efeito suspensivo proveniente da interposição de eventuais recursos não a exime da devolução dos valores percebidos indevidamente após a respectiva notificação, caso os recursos não sejam providos;
c.4) no prazo de 30 (trinta) dias, contados da ciência da decisão, envie a este Tribunal documentos comprobatórios de que a interessada está ciente do julgamento deste Tribunal."
É o relatório.

não há.

Procurador Marinus Eduardo De Vries Marsico.

PENSÃO CIVIL. FORMA DE REAJUSTE INCORRETO. INSTITUIDOR APOSENTADO COM BASE NA LEI COMPLEMENTAR 51/1985. IMPOSSIBILIDADE DE PARIDADE. ÓBITO DO INSTITUIDOR EM 2018. PARIDADE ADMITIDA SOMENTE PARA APOSENTADOS COM FUNDAMENTO NA EMENDA CONSTITUCIONAL 70/2012 E ART. 3º DA EMENDA CONSTITUCIONAL 47/2005. LEI 10.887/2004. REAJUSTE NA MESMA DATA E ÍNDICE DOS BENEFÍCIOS DO REGIME GERAL DE PREVIDÊNCIA SOCIAL. ILEGALIDADE. SÚMULA 106. DETERMINAÇÕES. CIÊNCIA.

PENSÃO CIVIL (PCIV)

Secretaria de Fiscalização de Integridade de Atos e Pagamentos de Pessoal e de Benefícios Sociais (Sefip).

Trata-se de ato de pensão civil instituída por José de Ribamar Soeiro em favor de Marizete Pereira Soeiro (viúva) , emitido pelo Departamento de Polícia Rodoviária Federal.
A Secretaria de Fiscalização de Integridade de Atos e Pagamentos de Pessoal e de Benefícios Sociais (Sefip) pugna, com anuência do MP/TCU, pela ilegalidade do ato, porque a pensão está sendo reajustada de forma irregular, por paridade, quando deveria sê-lo com base no reajuste dado pelo Regime Geral de Previdência Social.
Segundo a unidade instrutiva especializada, o instituidor se aposentou com base na Lei Complementar 51/1985 e faleceu em 5/1/2018, quando vigia a Emenda Constitucional 41/2003, e "consoante dispositivos constitucionais vigentes na data do óbito do instituidor, a paridade da pensão somente era admitida em relação aos servidores amparados pela Emenda Constitucional 70/2012 e art. 3º da Emenda Constitucional 47/2005".
Acolho as análises empreendidas pela unidade instrutiva especializada e pelo Ministério Público de Contas, as quais incorporo às minhas razões de decidir.
O ato que concedeu a pensão deve ser analisado à luz da legislação vigente à época de sua concessão, em respeito ao princípio tempus regit actum, por esse motivo, tendo, o instituidor, ingressado no serviço público antes da promulgação da EC 41/2003, e se aposentado sob a égide da Lei Complementar 51/1985, a respectiva pensão, instituída na vigência da Emenda Constitucional 41/2003, deve ser reajustada na mesma data e índice em que se der o reajuste dos benefícios do RGPS, nos termos da Lei 10.887/2004.
Dessa maneira, o ato deve ser considerado ilegal e, como proposto pela Sefip, determinado ao Departamento de Polícia Rodoviária Federal que retifique, com base no art. 262, caput, do Regimento Interno do TCU, c/c art. 19, inciso II, da IN TCU 78/2018, a forma de reajuste dos proventos pagos à pensionista.
Uma vez que o ato foi enviado a esta Corte de Contas há menos de 5 (cinco) anos, pode ser apreciado sem a necessidade de prévia oitiva da interessada, nos termos do Acórdão 587/2011-TCU-Plenário.
Diante do exposto, manifesto-me pela aprovação do acórdão que ora submeto à apreciação deste Colegiado.
TCU, Sala das Sessões Ministro Luciano Brandão Alves de Souza, em 18 de maio de 2021.
Weder de Oliveira 
Relator